臺灣高等法院臺南分院民事判決　96年度上易字第1號
上　訴　人　甲○○
訴訟代理人　吳宏輝　律師
複 代 理人　劉興文　律師
被 上 訴人　丁○○
　　　　　　丙○○
　　　　　　乙　○
　　　　　　戊○○
共　　　同
訴訟代理人　嚴庚辰　律師
　　　　　　陳國瑞　律師
上列當事人間請求返還不當得利等事件，上訴人對於中華民國九
十五年十月三十一日臺灣嘉義地方法院第一審判決（九十五年度
訴字第一四０號）提起上訴，本院於九十六年三月二十七日言詞
辯論終結，判決如下：
      主      文
上訴駁回。
第二審訴訟費用由上訴人負擔。
      事  實  及  理  由
一、上訴人主張：渠與訴外人黃水池於民國八十年四月三日訂立
    買賣契約（下稱系爭買賣契約），約定由黃水池以總價新台
    幣（下同）五百萬元，出售坐落重測前嘉義縣水上鄉○○○
    段四二一之八地號、面積四三一三平方公尺（實際登記面積
    為四二二五平方公尺）之旱地，換算每平方公尺土地之售價
    為一千一百五十九．三元；雙方並約定：如出賣人未能將全
    部面積賣出時，應按能過戶面積與總價之比例交款。渠已交
    付二百五十萬元予黃水池收受，詎黃水池其後僅將上開崎子
    頭段四二一之八地號，及同段四二一之一地號、四二一地號
    等三筆土地之所有權應有部分各八十分之八，移轉登記予渠
    名下，經換算渠取得三筆土地面積合計共八七三．三平方公
    尺，折合售價僅值一百零一萬二千四百十七元。本件因可歸
    責於訴外人黃水池之事由，尚欠一百四十八萬七千五百八十
    三元價差之土地未給付，應負不完全給付之債務不履行責任
    。黃水池已於九十二年十一月九日死亡，被上訴人等均係其
    繼承人，應繼承黃水池上開不完全給付之債務不履行損害賠
    償責任；為此，本於債務不履行及繼承之法律關係（上訴人
    於原審主張不當得利法律關係之訴訟標的，於本審陳明不再
    主張），求為命被上訴人等給付一百四十八萬七千五百八十
    三元，及按法定利率計算利息之判決（上訴人於原審聲明求
    為命被上訴人連帶給付之判決，惟於本審則僅聲明求為命被
    上訴人為共同給付之判決）。原審為渠敗訴判決尚有未洽，
    並聲明：(一)原判決廢棄。(二)被上訴人應給付上訴人一百四十
    八萬七千五百八十三元，及自原審起訴狀繕本送達翌日起至
    清償日止，按年息百分之五計算之利息。(三)第一、二審訴訟
    費用由被上訴人負擔
二、被上訴人則以：伊等之被繼承人黃水池就系爭崎子頭段四二
    一之八地號土地所有權應有部分僅有八十分之八，黃水池亦
    未代理其他共有人出賣全部土地，且上訴人與黃水池所簽訂
    之買賣契約僅具預約性質，其餘共有人是否同意出售，應由
    上訴人自行負責磋商及取得移轉過戶之相關證件。因上訴人
    遲未取得其他共有人之同意，雙方乃協議於二年內由上訴人
    取得其他共有人之同意出售土地，否則已交付之價金毋庸退
    還。上訴人既無法取得其他共有人之同意出售土地，依協議
    自不得請求退還上開土地價金。且上訴人與黃水池於八十一
    年三月間已另行協議，由黃水池將名下所有同段四二一、四
    二一之一地號土地，連同系爭四二一之八地號土地所有權應
    有部分各八十分之八移轉予上訴人名下，作為上訴人前已交
    付價金之對價，黃水池既已履行契約義務，並無不完全給付
    可言等情詞，資為抗辯；並聲明：(一)上訴駁回。(二)第二審訴
    訟費用由上訴人負擔。
三、上訴人主張：渠與訴外人黃水池於八十年四月三日訂立買賣
    契約，雙方約定由黃水池以總價五百萬元，出售坐落重測前
    崎子頭段四二一之八地號土地全部。渠已將部分價款二百五
    十萬元交付予黃水池，黃水池則將上開崎子頭段四二一之八
    、四二一之一、四二一等三筆地號土地所有權應有部分各八
    十分之八移轉予渠。嗣黃水池已於九十二年十一月九日死亡
    ，被上訴人等均係其繼承人等情，業據上訴人於原審提出而
    為被上訴人所不爭之系爭買賣契約書、重測後仁安段一二七
    地號（重測前為崎子頭四二一之一地號）、一二九地號（重
    測前為崎子頭四二一之八地號）、和雲段一六六七地號（重
    測前為崎子頭四二一地號）等土地登記謄本，併訴外人黃水
    池除戶戶籍謄本、被上訴人戶籍謄本等件在卷可參（原審卷
    第七頁至第三四頁）；被上訴人對於上訴人主張黃水池收受
    其交付二百五十萬元價款之事實，僅陳述：「不知情黃水池
    生前有無收到，黃水池也沒告訴我們」等語，核係不爭執之
    意，堪信上訴人上開之主張為真實。
四、上訴人另主張：訴外人黃水池收受價款二百五十萬元後，僅
    將上開三筆地號土地所有權應有部分各八十分之八移轉登記
    予渠名下，經換算上開三筆土地面積合計共八七三．三平方
    公尺，折合售價僅值一百零一萬二千四百十七元，尚欠一百
    四十八萬七千五百八十三元價差之土地未給付，核係可歸責
    於債務人黃水池之不完全給付。黃水池既已死亡，應由被上
    訴人等繼承本件不完全給付之債務不履行損害賠償責任等語
    ，則為被上訴人否認，並以上情置辯；是系爭買賣契約是否
    為預約？訴外人黃水池事後移轉上開三筆土地所有權應有部
    分各八十分之八予上訴人，是否為不完全給付？黃水池因系
    爭買賣契約所生債務是否已履行？上訴人得否請求被上訴人
    等負債務不履行損害賠償責任？厥為本件訴訟首應審究之爭
    點。
五、按預約者，係指兩造約定將來訂立本約之契約之謂。預約權
    利人僅得請求對方履行訂立本約之義務，不得逕依預定之本
    約內容請求履行。至買賣預約固非不得就標的物及價金之範
    圍先為擬定，惟僅係作為將來訂立本約之張本，是以倘兩造
    訂立之契約已明確約定而得據以履行，別無另訂本約者，縱
    名為預約，仍非預約（參照最高法院六十四年台上字第一五
    六七號判例意旨）；查：
（一）系爭買賣契約起始即載明：「出賣人黃水池、承買人甲○
      ○，今雙方就土地預約買賣，同意訂立條件如下：」等語
      ；其後並在契約條款中約明：訴外人黃水池出賣坐落重測
      前嘉義縣水上鄉○○○段四二一之八地號、地目旱、面積
      為．四三一三公頃─全部，價款全部為五百萬元（第二條
      ），簽約時交付定金五十萬元（第二條一款）、第二期二
      百五十萬元於出賣人印鑑證明、戶籍謄本齊備時付清（第
      二條第二款）、第三期款一百萬元於土地增值稅開出後付
      清（第二條第三款）、尾款一百萬元於土地登記予承買人
      名義，有權領出後付清（第二條第四款）。其他約定事項
      ：「本件出賣土地，出賣人尚未辦理繼承登記，出賣人須
      負責過戶登記之證件。及本件買賣土地全部價款五百萬元
      正。如出賣人未能將全部面積賣出時，即按能過戶之面積
      與總價款之比例交款。」（第十三條）等情，此觀兩造不
      爭之系爭買賣契約書甚明（原審卷第十七頁至第十八頁）
      。
（二）系爭買賣契約書起始固載：「土地預約買賣」一詞，惟系
      爭買賣契約之各項條款，就買賣標的物、價金等已明確約
      定，且就買受人何時交付各期價款、出賣人何時移轉土地
      所有權等事項均已約明清楚，其契約當事人隨時可以履行
      契約內容；衡情，並非作為將來訂立本約之張本，則依首
      開說明，系爭買賣契約應係買賣之本約而非預約者，應堪
      肯認。
（三）本件上訴人與訴外人黃水池訂立之系爭買賣契約屬於買賣
      之本約，已如上述；則依系爭買賣契約內容約定，上訴人
      負有支付五百萬元買賣價金予訴外人黃水池之契約義務，
      訴外人黃水池則負有移轉坐落崎子頭段四二一之八地號旱
      地所有權全部予上訴人之契約義務。
（四）被上訴人雖以：訴外人黃水池就系爭四二一之八地號土地
      僅有所有權應有部分八十分之八為由，抗辯系爭契約屬於
      預約性質云云，惟買賣契約係屬諾成契約，出賣人僅負移
      轉買賣標的物財產權於買受人之義務而已，並不以契約成
      立時係買賣標的物之所有權人為必要，上訴人之上開抗辯
      已難憑採；且系爭買賣契約既已明確約定訴外人黃水池出
      售之買賣標的物，為上開四二一之八地號土地之全部，且
      就買受人、出賣人之各項應履行之債務約定明確，屬於買
      賣之本約，已如上述，被上訴人猶抗辯系爭買賣契約係屬
      預約云云，亦無足採。
六、第按契約當事人約定，由債務人負擔新債務，以消滅舊債務
    為目的者，學理上謂之債之更改，又稱債務更新。是以依當
　　事人之意思及變更之經濟的意義，倘於債之內容發生重要部
    分之變更，依一般交易觀念已失債之同一性者，為債之要素
    有變更，即應認為債之更改（最高法院八十六年度台上字第
    二七五三號判決要旨參照）；參照民法第三百二十條規定意
    旨，若原債權人與債務人約定，關於債之標的為更改，而由
    債務人負擔新債務，以消滅舊債務為目的之契約，於債之更
    改契約成立時，舊債務既已消滅，債權人自僅得請求履行新
    債務。查：
（一）證人即土地仲介人黃榮郎於原審法院審理時供證：「我跟
      甲○○說，地雖然是黃水池分到，但是沒有辦法登記，甲
      ○○說沒有關係，因為他說登記的事情他會負責。黃水池
      除了分得系爭土地外，還有其他土地，甲○○說要負責替
      黃水池除了系爭土地以外，連同所有黃水池分得土地之登
      記事項，所有費用由甲○○負責。當初甲○○說如果真的
      沒有辦法辦理登記時，那五百萬元就給黃水池花用，但原
      來黃水池已經有辦登記的部分，就要登記給甲○○。四二
      一及四二一之一地號土地是黃水池的土地，因甲○○認為
      系爭買賣土地無法完全登記給黃水池，所以才將四二一、
      四二一之一土地登記在甲○○自己名下。」（原審卷第六
      六頁至第六九頁）。
（二）又證人即代辦土地移轉登記之代書黃茂富於原審法院審理
      時到場，除提出上訴人與黃水池簽立之承諾書，及關於崎
      子頭段四二一、四二一之一、四二一之八等三筆地號土地
      所有權應有部分各八十分之八之買賣所有權移轉契約書、
      土地登記簿謄本等件存卷外（原審卷第一一一頁至第一二
      ０頁），並結證：「當時由上訴人、黃水池，及甲○○的
      合夥人林海山，還有仲介人黃榮郎來我那裡，說要辦理系
      爭土地買賣事宜，因出賣人黃水池的持分只有八十分之八
      ，我有跟當事人解釋不能出賣全部，黃水池解釋那是他分
      得的地，還沒有辦理登記而已，甲○○及林海山說登記的
      事情由他們處理，而且辦理繼承登記的費用也不用黃水池
      負擔，所以契約上該筆交易以五百萬元成交，上訴人說他
      們付了二百五十萬元。經十一個月以後，上訴人及黃水池
      來找我說沒有辦法辦妥繼承登記，所以商量好除系爭土地
      外，再由黃水池另外拿四二一、四二一之一兩筆土地，共
      三筆土地持分一起移轉登記給甲○○，來折抵甲○○之前
      已經給黃水池的價金，不再互相找補。當時我有請當事人
      寫下承諾書，約定價款部分自行處理，如果有進展，再由
      我幫他們做後續的登記。」明確（原審卷第一０四頁至第
      一０五頁）。
（三）此外訴外人黃水池於八十一年三月二十七日，將坐落重測
      前嘉義縣水上鄉○○○段四二一之八、四二一之一、四二
      一等三筆地號土地所有權應有部分八十分之八，辦理所有
      權移轉登記予上訴人名下，並於同年五月八日辦畢登記乙
      情，亦有上訴人於原審提出上揭卷附之重測後仁安段一二
      七地號（重測前為崎子頭四二一之一地號）、一二九地號
      （重測前為崎子頭四二一之八地號）、和雲段一六六七地
      號（重測前為崎子頭四二一地號）等土地登記謄本（原審
      卷第十九頁至二九頁）可參，即上訴人於原審亦自陳：「
      因為當初所定的買賣標的沒有辦法過戶，所以事後約定移
      轉別的土地給上訴人。」等語明確（原審卷第一０三頁）
      。
（四）綜參上情：
    (1)證人黃茂富證述：上訴人與訴外人黃水池於系爭買賣契約
      成立後，因無法將系爭四二一之八地號土地之所有權全部
      移轉登記予上訴人名下，雙方另行協議由黃水池連同另二
      筆四二一、四二一之一地號土地，共三筆土地持分一起移
      轉登記予甲○○名下，以折抵甲○○先前已給付黃水池之
      二百五十萬元價金，雙方並不再互相找補乙情，核與其提
      出由上訴人及黃水池共同簽立之「承諾書」所載內容相互
      映證，且與證人黃榮郎供證：「甲○○認為土地無法完全
      登記給黃水池，所以才將四二一、四二一之一土地登記在
      甲○○自己名下。」之情節亦大致相符。證人黃茂富、黃
      榮郎與兩造間既無利害關係，其二人供證之上開情節復相
      一致，且未違背一般常情，又與卷附之相關事證相吻合，
      益見其二人供證之上開情節與實情相符，應堪肯認。
    (2)又上開三筆土地確於八十一年三月二十七日同時辦理所有
      權應有部分八十分之八登記予上訴人名下之事實，除為上
      訴人所自陳外，並有上開卷附之土地登記謄本可參；是上
      開四二一、四二一之一地號土地原非系爭買賣契約之標的
      物土地，按諸常情，苟非上訴人與訴外人黃水池間確另有
      協議變更原買賣契約內容，同意將上開四二一、四二一之
      一地號土地，列為出賣人黃水池所負移轉財產權之契約義
      務之一，上訴人何得無端平白受讓買賣標的物以外之財產
      權？益見證人黃茂富證述上訴人與訴外人黃水池間確有另
      行協議契約債務之履行事宜者，確與實情相符，應堪採信
      。
    (3)上訴人雖抗辯：證人黃茂富提出之「承諾書」並無上訴人
      放棄追討後續款項，或免除黃水池過戶其他土地義務之記
      載云云；惟黃茂富已證述：雙方另行協議不再找補等語明
      確，參以系爭買賣契約係於八十年四月三日訂立，上訴人
      並於八十一年五月八日受讓取得上開三筆土地之所有權應
      有部分各八十分之八後，歷經十三年有餘竟無異議，若非
      買賣雙方確已另有協議，衡情豈得如此？凡此，均足見上
      訴人與訴外人黃水池確已於八十一年七月十八日簽立「承
      諾書」時，變更系爭買賣契約之原有內容，而由訴外人黃
      水池將名下之上開四二一、四二一之一、四二一之八地號
      土地所有權應有部分各八十分之八移轉予上訴人名下，以
      折抵上訴人已支付之二百五十萬元價金，雙方並不再互相
      找補者至明。
    (4)系爭買賣契約之標的原係約定由出賣人黃水池移轉上開崎
      子頭段四二一之八地號、面積四三一三平方公尺土地之所
      有權予上訴人，上訴人則支付五百萬元價金予黃水池，已
      如上述；嗣雙方另行協議就契約之標的予以變更為如上之
      內容，其就買賣標的物土地及價金之約定，均與原買賣契
      約之約定不同，衡諸一般交易觀念已失債之同一性，依首
      開說明，核係債之更改亦明。是就系爭買賣契約之效力言
      ，不僅訴外人黃水池所負契約債務，變更為移轉上開三筆
      地號土地所有權應有部分各八十分之八予上訴人，即上訴
      人所負契約債務亦變更為支付二百五十萬元價金。至於雙
      方依系爭買賣契約所負之舊債務已歸消滅，雙方均僅得請
      求對造履行新債務。
    (5)本件上訴人與訴外人黃水池本於系爭買賣契約之舊債務既
      因債之更改而消滅，訴外人黃水池因債之更改而負擔之新
      債務並已依債之本旨履行完畢，已如上述，即無不完全給
      付可言。上訴人依已消滅之舊債務履行請求權，主張被上
      訴人應繼承訴外人黃水池不完全給付之債務不履行損害賠
      償責任云云，即為無理由。
七、綜上，本件上訴人與訴外人黃水池間成立之買賣契約，就雙
    方約定之債之內容業經雙方嗣後更改，雙方間就系爭買賣契
    約而成立之舊債權債務法律關係，已因債之更改而消滅。訴
    外人黃水池所負擔之新債務，並已依新債務本旨履行而消滅
    ，並無不完全給付情事。從而，上訴人本於不完全給付之債
    務不履行損害賠償請求權及繼承之法律關係，求為命被上訴
    人等共同給付一百四十八萬七千五百八十三元，及自原審起
    訴狀繕本送達翌日起至清償日止，按週年利率百分之五計算
    利息之判決，即屬無據，不應准許；原審為其敗訴之判決及
    駁回其假執行之聲請，於法並無不合，上訴意旨指摘原判決
    不當，求予廢棄改判，為無理由，應予駁回。
八、本件事證已臻明確，兩造其餘攻擊防禦方法之陳述，與判決
    結果並無影響，爰不一一論述，併此敘明。
九、據上論結，本件上訴為無理由，依民事訴訟法第四百四十九
    條第一項、第七十八條，判決如主文。
中　　華　　民　　國　　96　　年　　4　　月　　 10  　日
                    民事第三庭
                                審判長法　官  陳  光  秀
　　　　　　　　　　　      　　　　　法　官  曾  平  杉
　　　　　　　　　　　      　　　　　法　官  李  文  賢
上為正本係照原本作成。
不得上訴。
中　　華　　民　　國　　96　　年　　4　　月　　 11  　日
                                      書記官　劉　清　洪
